【裁判字號】    97,易,1007
【裁判日期】    980326
【裁判案由】    偽造文書
【裁判全文】
臺灣桃園地方法院刑事判決              97年度易字第1007號
公  訴  人  臺灣桃園地方法院檢察署檢察官
被      告  丑○○
選任辯護人  劉君豪律師
上列被告因偽造文書案件，經檢察官提起公訴（97年度偵字第
15476 號），本院判決如下：
    主  文
丑○○知為不實之事項，而使公務員登載於職務上所掌之公文書
，足以生損害於公眾及他人，處有期徒刑肆月，如易科罰金，以
銀元佰元即新臺幣玖佰元折算壹日，減為有期徒刑貳月，如易
科罰金，以銀元佰元即新臺幣玖佰元折算壹日。
    犯罪事實
一、丑○○明知坐落桃園縣蘆竹鄉○○段166 之12、167 、168
    、169 、171 之1 、173 之14、256 之9 、258 地號之8 筆
    土地之土地，係其父蕭尾吉於民國72年6 月27日日死亡時所
    遺留之遺產，而該等土地之土地所有權狀於丑○○亡故後，
    由其胞兄蕭田持有保管中，並未遺失，而其胞兄蕭田死亡後
    ，再由蕭田之妻持有保管，竟基於使公務員登載不實文書之
    犯意，於93年3 月22日委由不知情之代書書立切結書附於土
    地登記申請書上，表示上開土地所有權狀業已遺失，並於93
    年3 月23日上午10時59分許，由該不知情之代書持向桃園縣
    蘆竹地政事務所辦理繼承登記，予以行使，使該地政事務所
    不知情之承辦公務人員於93年4 月13日將上開土地之所有權
    狀遺失之不實事項，登載於職務上所掌之土地登記簿公文書
    上，並據以辦理蕭尾吉上開遺產之繼承登記後，核發上開土
    地辦理繼承登記後之所有權狀予丑○○，足以生損害於桃園
    縣蘆竹地政事務所對於地政登記管理之正確性及其他繼承人
    丙○○、午○○、戊○○、丁○○、卯○○○ (起訴書誤植
    為蕭游阿罔)、 巳○○○、乙○○、庚○○、壬○○、辰○
    ○、寅○○、辛○○、癸○○、甲○○○、子○○之權益。
二、案經丙○○、午○○、戊○○、丁○○、卯○○○、巳○○
    ○、乙○○、庚○○、壬○○、辰○○、寅○○、辛○○、
    癸○○、甲○○○、子○○訴由臺灣桃園地方法院檢察署檢
    察官偵查起訴。
    理  由
一、訊據被告丑○○對於有委由不知情代書書立切結書，以上揭
    土地之所有權狀業已遺失為由，向桃園縣蘆竹地政事務所之
    公務員登載於職務上所掌之土地登記簿公文書上，並據以辦
    理蕭尾吉上開遺產之繼承登記後，核發上開土地辦理繼承登
    記後之所有權狀予被告等情，固予承認，惟矢口否認有何使
    公務員登載不實之犯行，辯稱：伊不知情上揭土地所有權狀
    由後是由何人保管，為了要辦理繼承登記遍尋不著土地所有
    權狀，實無使公務員就所掌文書登載不實之故意云云。惟查
    ：
  (一)上開坐落桃園縣蘆竹鄉○○段166 之12、167 、168 、169
    、171 之1 、173 之14、256 之9 、258 地號之8 筆土地，
    均係被告之父蕭尾吉所有，而蕭尾吉業於72年6 月27日死亡
    ，上開8 筆土地所有權狀於蕭尾吉死亡後，係由被告胞兄蕭
    田持有保管中，被告胞兄蕭田死亡後，該8 筆土地所有權狀
    則由蕭田之妻卯○○○持有保管，且被告於93年3 月22 日
    在切結書上簽名並蓋用其印文後，再由代書持向桃園縣蘆竹
    地政事務所辦理繼承登記，據以完成被繼承人蕭尾吉之遺產
    繼承登記後，並核發上開土地所有權狀予被告等事實，為被
    告所不爭執，核與證人即被告兄嫂卯○○○及證人即被告胞
    兄蕭田之子丙○○偵審中之證述均相符，復有桃園縣蘆竹地
    政事務所93年2 月23日所發之蘆地登申字第0930060050 號
    函文1 紙（參見臺灣桃園地方法院檢察署96年度他字第4538
    號卷第3 頁）、被告書立之切結書1 紙（參見上揭偵卷第4
    頁）、卯○○○及丙○○當庭提出上揭8 筆土地原有之所有
    權狀（參見本院審理卷第103-110 頁）、桃園縣蘆竹地政事
    務所土地登記申請書1 份（參見上揭偵卷第22頁）、桃園縣
    蘆竹地政事務所於93年4 月23日蘆地登申字第0930060050號
    公告1 份（參見上揭偵卷第27頁）、上揭8 筆土地新發之土
    地登記謄本（參見上揭偵卷第43-115頁）附卷可稽，此情應
    堪認定。
  (二)被告雖矢口否認知悉上揭8 筆土地所有權狀係由胞兄蕭田一
    房保管持有，惟證人卯○○○到庭具結證稱：伊公公蕭尾吉
    在世時，全家族即討論過分家事宜，當時伊公公蕭尾吉指示
    上揭8 筆土地之所有權狀由大房即其丈夫蕭田保管，印鑑則
    由被告保管，伊公公蕭尾吉並交付上揭8 筆土地所有權狀與
    伊丈夫蕭田時，被告亦在場且知情，當場大家亦有簽立分居
    合約書，嗣伊丈夫蕭田過世後，便由伊保管上揭8 筆土地之
    所有權狀迄今等語明確（參見本院98年3 月5 日審理筆錄第
    3- 6頁），且有被告及其胞兄蕭田所簽立之分居合約書1份
    在卷可按（參見上揭偵卷第122-123 頁），足徵確有卯○○
    ○所證稱之分家一情，應可推定被告明知上揭8 筆土地之所
    有權狀係在伊胞兄蕭田之持有保管中無訛，被告雖辯稱：其
    父蕭尾吉在世，卻將土地所有權狀交由其胞兄蕭田保管，不
    符常情，然在過世前為避免子女不孝因而不予分家，但將重
    要之土地或房屋所有權狀交由長子保管持有，乃我國農村社
    會常見之風土民情，被告辯稱並不足採。又被告明知未於被
    繼承人死亡後6 個月內辦理繼承登記，地政機關將予以罰鍰
    、代管一情，且亦不否認於其父蕭尾吉過世後，家族間曾有
    商討辦理繼承登記之情事，然卻供稱：商討辦理繼承登記時
    ，家族間並無人詢問該8 筆土地所有權狀之下落云云，然既
    知未辦理繼承登記將被罰鍰、代管，且全家族也曾對於辦理
    繼承登記之事協商，卻對於土地所有權狀下落均不聞問，顯
    然已悖於常情，而再經本院繼續訊問是否均無人詢問該8 筆
    土地所有權狀下落後，被告先供稱：就該8 筆土地所有權狀
    下落，伊曾詢問過伊胞妹己○○1 人云云，又於審理中再度
    改稱：伊就該8 筆土地所有權狀下落，亦曾詢問過伊胞兄蕭
    田及蕭坤山云云（參見本院98年3 月5 日審理筆錄第8 頁）
    ，然核對被告於檢察事務官詢問時供承：伊不知道該8 筆土
    地所有權狀下落，亦不知道要向何人詢問云云（參見上揭偵
    卷第31頁），被告前後供詞反覆，顯難採憑，被告明知上揭
    8 筆土地所有權狀由其胞兄蕭田一房保管持有中應屬明確。
  (三)被告於前開時地，固僅係辦理繼承登記，而未申請補發權狀
    ，惟其於辦理繼承登記時，明知蕭尾吉所有之上開土地所有
    權狀，於蕭尾吉死亡後，已由其胞兄蕭田一房持有保管中，
    並未遺失，竟書立切結書附於土地登記申請書上，表示上開
    土地所有權狀業已遺失，而於93年3 月23日上午10時59分許
    ，由不知情之代書持向桃園縣蘆竹地政事務所辦理繼承登記
    ，予以行使，使不知情之承辦公務員具函公告不實，並據以
    核發不動產所有權狀，即已使該戶政機關係因被告之切結內
    容而為不實之登載。
  (四)綜上，本案事證明確，被告犯行洵堪認定，應依法論科。
二、查被告行為後，刑法業於94年2 月2 日修正公布，95年7 月
    1 日起施行。按「行為後法律有變更者，適用行為時之法律
    ，但行為後之法律有利於行為人者，適用最有利於行為人之
    法律」，修正後刑法第2 條第1 項定有明文。此條規定係規
    範行為後法律變更所生新舊法比較適用之準據法，本身尚無
    新舊法比較之問題，於新法施行後，應一律適用新法第2 條
    第1 項之規定，為「從舊從輕」之比較，先予敘明，再按本
    次法律變更，比較時應就罪刑有關之共犯、未遂犯、想像競
    合犯、牽連犯、連續犯、結合犯，以及累犯加重、自首減輕
    暨其他法定加減原因（如身分加減）與加減例等一切情形，
    綜其全部罪刑之結果而為比較（最高法院95年5 月23日95年
    度第8 次刑事庭會議決議參照）。茲就本件新舊法比較結果
    敘述如下：
  (一)關於罰金刑，刑法分則編各罪所定罰金刑之貨幣單位原為銀
    元，修正前刑法第33條第5 款規定：「罰金：一元（銀元）
    以上。」，而依罰金罰鍰提高標準條例規定，就72年6 月26
    日前修正之刑法部分條文罰金數額提高2 至10倍，其後修正
    者則不提高倍數，並依現行法規所定貨幣單位折算新臺幣條
    例規定，以銀元1 元折算新臺幣3 元。修正後刑法第33條第
    5 款規定：「罰金：新臺幣一千元以上，以百元計算之。」
    ，刑法第33條第5 款所定罰金貨幣單位經修正為新臺幣後，
    刑法分則各罪所定罰金刑之貨幣單位亦應配合修正為新臺幣
    ，為使刑法分則編各罪所定罰金之最高數額與刑法修正前趨
    於一致，乃增訂刑法施行法第1 條之1 ：「中華民國九十四
    年一月七日刑法修正施行後，刑法分則編所定罰金之貨幣單
    位為新臺幣。九十四年一月七日刑法修正時，刑法分則編未
    修正之條文定有罰金者，自九十四年一月七日刑法修正施行
    後，就其所定數額提高為三十倍。但七十二年六月二十六日
    至九十四年一月七日新增或修正之條文，就其所定數額提高
    為三倍。」。從而，刑法分則編各罪所定罰金刑之最高數額
    ，於上開規定修正後並無不同，惟修正後刑法第33條第5 款
    所定罰金刑最低數額，較之修正前提高，自以修正前刑法第
    33條第5款規定有利於被告。
  (二)本件被告犯罪時之刑法第41條第1 項前段規定：「犯最重本
    刑為五年以下有期徒刑以下之刑之罪，而受六個月以下有期
    徒刑或拘役之宣告，因身體、教育、職業、家庭之關係或其
    他正當事由，執行顯有困難者，得以一元以上三元以下折算
    一日，易科罰金。」又被告行為時之易科罰金折算標準，依
    修正前罰金罰鍰提高標準條例第2條前段（現已刪除）規定
    ，就其原定數額提高為100倍折算1 日，則本件被告行為時
    之易科罰金折算標準，應以銀元300元折算1 日，經折算為
    新臺幣後，應以新臺幣900元折算為1日。惟95年7月1 日修
    正公布施行之刑法第41條第1項前段則規定：「犯最重本刑
    為五年以下有期徒刑以下之刑之罪，而受六個月以下有期徒
    刑或拘役之宣告者，得以新臺幣一千元、二千元或三千元折
    算一日，易科罰金。」比較修正前後之易科罰金折算標準，
    以95年7 月1 日修正公布施行前之規定，較有利於受刑人，
    自應依現行刑法第2 條第1 項前段，適用修正前刑法第41條
    第1項前段規定，定其易科罰金之折算標準。
  (三)綜此，依整體比較之結果，依修正後刑法第2 條第1 項前段
    之規定，適用行為時之舊法處斷。
三、核被告所為，係犯刑法第214 條使公務員登載不實罪。被告
    利用不知情之代書犯上開罪行，應成立間接正犯。爰審酌被
    告因無法與其他繼承人達成繼承遺產之協議，不惜以違法方
    式辦理繼承登記，影響地政機關對於地政登記管理之正確性
    及其他繼承人之權益，犯後復否認犯行，態度不佳，惟念其
    並無犯罪前科，有臺灣高等法院被告前案紀錄表1 份附卷可
    稽，素行非差等一切情狀，量處如主文所示之刑，並諭知易
    科罰金之折算標準。又中華民國九十六年罪犯減刑條例業經
    立法院制定，並業經總統於96年7 月4 日公布，自96年7 月
    16 日 起生效，本件被告犯罪時間係在96年4 月24日以前，
    合於上開減刑條例第2 條第1 項第3 款之規定，且非同條例
    第3 條及第5 條所定不得減刑之罪，是併依上開減刑條例規
    定減其2 分之1 之刑。
據上論斷，應依刑事訴訟法第第299 條第1 項前段，刑法第214
條、修正前第41條第1 項前段，罰金罰鍰提高標準條例第1 條前
段、修正前罰金罰鍰提高標準條例第2條，中華民國九十六年罪
犯減刑條例第2條第1項第3款、第7條、第9條，判決如主文。
本案經檢察官柯博齡到庭執行職務。
中    華    民    國    98    年    3     月    26    日
                  刑事第五庭審判長  法  官  潘政宏
                                    法  官  陳彥宏
                                    法  官  江春瑩
以上正本證明與原本無異。
如不服本判決應於收受判決後10日內向本院提出上訴書狀，並應
敘述具體理由。其未敘述上訴理由者，應於上訴期間屆滿後20日
內向本院補提理由書 (均須按他造當事人之人數附繕本)「 切勿
逕送上級法院」。
                                    書記官   羅婉榕
中    華    民    國    98    年    3     月    30    日
附錄本件論罪科刑法條全文
中華民國刑法第214條
（使公務員登載不實罪）
明知為不實之事項，而使公務員登載於職務上所掌之公文書，足
以生損害於公眾或他人者，處3 年以下有期徒刑、拘役或5 百元
以下罰金。


司法院資訊處製作；財團法人民間司法改革基金會備份。
